【裁判字號】    95,上訴,1753
【裁判日期】    951201
【裁判案由】    違反毒品危害防制條例
【裁判全文】
臺灣高等法院高雄分院刑事判決        95年度上訴字第1753號
上  訴  人  臺灣屏東地方法院檢察署檢察官
被      告  甲○○
                    (另案在臺灣屏東竹田分監執行中)
上列上訴人因被告違反毒品危害防制條例案件，不服臺灣屏東地
方法院95年度訴字第583 號中華民國95年7月31日第一審判決（
起訴案號：臺灣屏東地方法院檢察署95年度毒偵字第753 號；併
辦案號：同署95年度毒偵字第1495號），提起上訴，本院判決如
下：
    主  文
原判決撤銷。
甲○○施用第一級毒品，處有期徒刑壹年。
    事  實
一、甲○○曾於民國94年間，因施用毒品案件，經法院裁定送觀
    察、勒戒後，經評定認為無繼續施用毒品之傾向，於94年10
    月18日執行完畢釋放出所，並由臺灣屏東地方法院檢察署檢
    察官於94年10月24日以94年度毒偵字第2392號為不起訴處分
    確定在案。詎甲○○猶不知悔改，於觀察、勒戒執行完畢釋
    放後5 年內，另基於施用第一級毒品海洛因之犯意，自95年
    1 月15日起，至迄95年3 月22日止，在屏東縣長治鄉○○村
    ○○路448 巷80號住處內，以每日施用1 次之頻率，將海洛
    因摻水後以針筒注射皮下血管之方式，反覆施用海洛因多次
    ，嗣於95年3 月22日21時30分許，在屏東縣長治鄉○○村○
    ○街及福德街口，因形跡可疑，為警盤查，經採集其尿液送
    驗而查悉上情。甲○○獲釋後，復自95年3 月23日起至同年
    7 月19日止，基於同一施用第一級毒品海洛因之犯意，在其
    上開住處，以同一方法反覆施用海洛因多次，平均每週施用
    二或三次，嗣於95年7 月23日下午3 時30分許，在屏東縣屏
    東市○○路與大春路口為警盤查後採尿送驗查獲。
二、案經屏東縣警察局屏東分局報告臺灣屏東地方法院檢察署檢
    察官偵查起訴暨聲請本院併案審理。
    理  由
一、上開事實，業據被告甲○○於本院審理中坦承不諱，而被告
    於95年3 月22日、同年7 月23日，分別經警查獲後採集其尿
    液送驗結果，其尿液確呈嗎啡陽性反應，有台灣檢驗科技股
    份有限公司95年4 月4 日KＺ000000000000號及95年8 月4日
    KＺ00 0000000000 號檢驗報告2 份附卷可稽，被告確有施用
    第一級毒品海洛因之事實，應可採信。又被告曾於94年間因
    施用毒品案件，經法院裁定送觀察、勒戒後，經評定認為無
    繼續施用毒品之傾向，於94年10月18日執行完畢釋放出所，
    並由臺灣屏東地方法院檢察署檢察官於94年10月24日以94年
    度毒偵字第2392號為不起訴處分確定之事實，有臺灣屏東地
    方法院檢察署刑案資料查註紀錄表、臺灣高等法院被告前案
    紀錄表在卷足憑。本件事證已明，被告於觀察、勒戒執行完
    畢釋放後5 年內反覆施用第一級毒品海洛因之犯行洵堪認定
    。
二、按海洛因係屬毒品危害防制條例所定之第一級毒品，此觀該
    條例第2 條第2 項第1 款自明。被告施用第一級毒品海洛因
    ，核其所為，係犯該條例第10條第1 項之罪。而被告施用毒
    品前持有毒品之低度行為，為施用毒品之高度行為所吸收，
    不另論罪。
三、按被告行為後，刑法第56條連續犯之規定，業於94年2 月2
    日修正公布刪除，並於95年7 月1 日施行，則被告之犯行，
    因行為後新法業已刪除連續犯之規定，此刪除雖非犯罪構成
    要件之變更，但顯已影響行為人刑罰之法律效果，自屬法律
    有變更，依新法第2 條第1 項規定，應比較新、舊法結果，
    適用較有利於被告之法律。次按刑事法若干犯罪行為態樣，
    本質上原具有反覆、延續實行之特徵，立法時既予特別歸類
    ，定為犯罪構成要件之行為要素，則行為人基於概括之犯意
    ，在密切接近之一定時、地持續實行之複次行為，倘依社會
    通念，於客觀上認為符合一個反覆、延續性之行為觀念者，
    於刑法評價上，即應僅成立一罪。學理上所稱「集合犯」之
    職業性、營業性或收集性等具有重複特質之犯罪均屬之，例
    如經營、從事業務、收集、販賣、製造、散布等行為概念者
    是，最高法院95年度臺上字第1079號判決闡釋甚詳。而毒品
    危害防制條例所稱之毒品，指具有成癮性、濫用性及對社會
    危害性之麻醉藥品與其製品及影響精神物質與其製品，此觀
    該條例第2 條第1 項規定甚明，足見立法者在毒品危害防制
    條例立法時即對於施用毒品行為，其因毒品本質上之成癮性
    ，而行為人施用後易有反覆、延續施用之特徵有所認知；參
    以施用毒品者於一定時、地持續實行之數次施用毒品行為，
    亦屬施用毒品者行為模式之常態，揆諸上開說明，即符合立
    法者已將本質上具有反覆、延續實行之特徵予特別歸類而定
    為犯罪構成要件之行為要素，且依社會通念於客觀上認為符
    合一個反覆、延續性之行為觀念者即應僅成立「集合犯」等
    概念特徵。準此，被告上開各次施用毒品海洛因之犯行，於
    刑法評價上，即應僅成立一罪。再按數行為於同時同地或密
    切接近之時地實施，侵害同一之法益，各行為之獨立性極為
    薄弱，依一般社會健全觀念，在時間差距上，難以強行分開
    ，在刑法評價上，以視為數個舉動之接續施行，合為包括之
    一行為予以評價，較為合理，則屬接續犯，而為包括之一罪
    ，最高法院86年臺上字第3295號判例意旨可參。本院認毒品
    危害防制條例所定之施用毒品行為固具有反覆實施之性質，
    然各次施用毒品之行為係滿足各次毒癮發作所致，其各次施
    用毒品行為係各自獨立，尚難認係同一行為之數次舉動接續
    施行，揆諸上開說明，施用毒品行為顯與上揭接續犯之概念
    有間。至臺灣高等法院暨所屬法院因應新修正刑法施行座談
    會第17號提案之研討結論要旨固以：「對於施用毒品等之習
    慣性犯罪行為，於舊法時期發生並完成之行為，依裁判時之
    新法第2 條第1 項，適用有利於行為人之法律；於修正後發
    生並完成之犯罪，則依新法處理。前後兩者，再就刑法第51
    條之適用，依新法第2 條第1 項比較結果，適用舊法有關數
    罪併罰之規定處理。」等語，亦即：將在修正前所犯數次施
    用毒品行為論以連續犯；另將修正後所犯施用毒品行為，依
    新法處理，再將此二階段施用毒品行為論以數罪併罰。惟本
    院認既發生新舊法比較時，最終適用結果均採最有利於行為
    人之輕法，然上開結論所採之「二段併罰說」，不但就前段
    採取連續犯見解比採取集合犯見解更不利於行為人（即得加
    重其刑至二分之一），後段復與前段再論以數罪併罰，適用
    之結果將造成前段加重，後段再因數罪併罰遞加重，就其結
    論反將更不利於行為人。準此，本院綜合比較結果，認施用
    毒品應具集合犯之性質，是不論刑法修正前、後之行為均屬
    如此，此為最有利於被告之法律適用，故縱行為人於刑法修
    正前、後各有多次施用毒品行為，亦應僅評價為一次施用毒
    品行為，以免前後割裂適用，造成更不利於行為人之結果。
    準此，被告自95年3 月23日起至同年7 月19日止施用第一級
    毒品海洛因犯行，雖未經公訴人起訴，惟此部分與公訴已起
    訴部分具有集合犯之關係，在法律評價上屬一次施用毒品行
    為，應為起訴效力所及，本院自得併予審理。
四、被告犯罪事證明確，原審據以論處被告罪刑，固非無見。惟
    查：檢察官聲請併案審理部分即被告自95年3 月23日起至同
    年7 月19日止施用第一級毒海洛因犯行，原審未及併予審判
    ，尚有未洽。檢察官上訴意旨執此指摘原判決不當，為有理
    由，自應由本院撤銷改判。爰審酌被告前曾施用毒品而經觀
    察、勒戒程序，未思悔改，短期內反覆多次實施本罪，顯然
    缺乏禁絕毒害決心，惟施用毒品犯行係戕害自身健康，尚未
    危害他人，且被告於本院審理中坦承犯行，犯後態度良好等
    一切情狀，量處如主文第2 項所示之刑，以資懲儆。
應依刑事訴訟法第369 條第1 項前段、第364 條、第299 條第1
項前段，毒品危害防制條例第10條第1 項，刑法第2 條第1 項、
第11條，判決如主文。
本案經檢察官姜麗儒到庭執行職務。
中    華    民    國    95    年    12    月    1     日
                  刑事第三庭    審判長法  官  周賢銳
                                      法  官  謝宏宗
                                      法  官  范惠瑩
以上正本證明與原本無異。
如不服本判決應於收受本判決後10日內向本院提出上訴書狀，其
未敘述上訴理由者，並得於提起上訴後10日內向本院補提理由書
狀（均須按他造當事人之人數附繕本）「切勿逕送上級法院」。
中    華    民    國    95    年    12    月    1     日
                                      書記官  吳華榮
附錄本件判決論罪科刑法條：
毒品危害防制條例第10條第1項
施用第一級毒品者，處6 月以上5 年以下有期徒刑。


司法院資訊處製作；財團法人民間司法改革基金會備份。
